臺灣臺北地方法院刑事判決
109年度易字第712號
公  訴  人  臺灣臺北地方檢察署檢察官
被      告  黃信義




上列被告因妨害自由等案件，經檢察官提起公訴（109年度偵字
第6061號、第13075號），本院判決如下：
    主  文
黃信義犯強制罪，處拘役參拾伍日，如易科罰金，以新臺幣壹仟
元折算壹日。又犯強暴侮辱罪，處拘役參拾日，如易科罰金，以
新臺幣壹仟元折算壹日。應執行拘役伍拾伍日，如易科罰金，以
新臺幣壹仟元折算壹日。
    事  實
黃信義與吉振祺因有行車糾紛，黃信義心生不滿，竟基於強制
  之犯意，於民國108年12月16日上午11時21分許，在臺北市信
  義區基隆路與光復南路交岔路口，自其搭乘之車牌號碼000-00
  00號自用小客車下車後，走到吉振祺駕駛之車牌號碼000-0000
  號自用小客車（下稱AGF-2586小客車）旁，徒手用力敲擊該車
  輛之車窗，要求吉振祺下車，並站立在該車輛前方，將背包丟
  在引擎蓋上方，以此強暴之手段妨害吉振祺繼續駕車前進之權
  利。
黃信義於109年2月4日下午3時31分前之某時許，因上開事件前
  往臺灣臺北地方檢察署（下稱臺北地檢署）欲與吉振祺進行調
  解，然其於同日下午3時31分許，在不特定多數人得共見共聞
  之臺北地檢署3樓走廊處，見吉振祺之子吉昱瑋在該處等待吉
  振祺，竟基於公然侮辱之犯意，徒手掌摑吉昱瑋之左臉頰，以
  此強暴方式侮辱吉昱瑋，足以貶抑吉昱瑋之人格及社會評價。
案經吉振祺訴由臺北市政府警察局信義分局報告，及吉昱瑋訴
  由臺北地檢署檢察官偵查起訴。
    理  由
壹、程序方面　
按被告以外之人於審判外之言詞或書面陳述，除法律有規定者
  外，不得作為證據，刑事訴訟法第159條第1項固定有明文。又
  按被告以外之人於審判外之陳述，雖不符合同法第159條之1至
  第159條之4規定，但經當事人於審判程序同意作為證據，法院
  審酌該言詞陳述或書面陳述作成時之情況，認為適當者，亦得
  為證據，同法第159條之5第1項亦有明定。查本案判決下列所
  引用被告以外之人於審判外之陳述，因被告黃信義於準備程序
  中就該等供述證據之證據能力表示同意（見本院109年度易字
  第712號卷《下稱本院卷》第53頁），且檢察官及被告迄至言詞
  辯論終結前均未再聲明異議，復經本院審酌該等陳述作成時之
  情況，認為以之作為證據應屬適當，依上開規定，應認有證據
  能力。
其餘資以認定本案犯罪事實之非供述證據（詳後述），亦查無
  違反法定程序取得之情形，依刑事訴訟法第158條之4之反面解
  釋，應具證據能力。
貳、實體部分：
認定事實所憑之證據及理由：
㈠上揭事實，業據被告於審理中坦承不諱（見本院卷第182頁、第
  52頁至第53頁），並經證人即告訴人吉振祺、吉昱瑋證述明確
  （見臺北地檢署109年度他字第1591號卷《下稱他卷》第4頁、第
  37頁、第41頁至第42頁，本院卷第145頁至第149頁），又經本
  院當庭勘驗行車紀錄器及現場監視器錄影光碟，勘驗結果略認
  ：被告於108年12月16日上午11時21分許在AGF-2586小客車旁
  ，不斷發出敲擊該車輛之聲響，對告訴人吉振祺表示「下來」
  、「動你的車是怎樣」及「出來」等語，且有站立在該車輛左
  前方，將背包丟在引擎蓋上方之舉動，同在車上之告訴人吉振
  祺之配偶更因車輛行進受阻擋，而報警求援；又被告於109年2
  月4日下午3時31分許，在臺北地檢署3樓走廊處，行經告訴人
  吉昱瑋身旁之際，伸手拉住告訴人吉昱瑋，以右手拍打吉昱瑋
  之左臉頰等情，有本院110年1月18日勘驗筆錄及影像畫面截圖
  等件在卷可稽（見本院卷第64頁至第74頁、第77頁至第123頁
  ，他卷第31頁；勘驗筆錄整理如附件所示）。是被告任意性自
  白有上開證據可資佐證，足認與事實相符，堪予採信。
㈡綜上，本案事證明確，被告犯行洵堪認定，應予依法論科。
論罪科刑：
㈠論罪部分：　
⒈按行為後法律有變更者，適用行為時之法律；但行為後之法律
  有利於行為人者，適用最有利於行為人之法律，刑法第2條第1
  項定有明文。該條規定所稱「行為後法律有變更者」，包括犯
  罪構成要件有擴張、減縮，或法定刑度有變更等情形。惟若新
  、舊法之條文內容雖有所修正，然其修正內容與罪刑無關，僅
  為文字、文義之修正、條次之移列，或將原有實務見解及法理
  明文化等無關有利或不利於行為人之情形，則非屬上揭所稱之
  法律有變更，亦不生新舊法比較之問題，而應依一般法律適用
  原則，逕行適用裁判時法（最高法院107年度台上字第4438號
  判決參照）。被告行為後，刑法第304條及第309條雖於108年1
  2月25日公布修正，於同年月27日施行，惟查修正後之規定均
  係依刑法施行法第1條之1第2項前段規定將罰金提高30倍，亦
  即將原本之銀元300元、500元，修正為新臺幣9,000元、1萬5,
  000元，其修正之結果不生有利或不利於行為人之情形，自非
  法律變更，當亦不生新舊法比較之問題，而應依一般法律適用
  原則，逕行適用裁判時法。
⒉按刑法第304條之強暴、脅迫，祇以所用之強脅手段足以妨害他
  人行使權利，或足使他人行無義務之事為已足，並非以被害人
  之自由完全受其壓制為必要（最高法院109年度台上字第3082
  號、第4319號判決意旨參照）；次按所稱「強暴」者，乃以實
  力不法加諸他人之謂，惟不以直接施諸於他人為必要，即間接
  施之於物體而影響於他人者，亦屬之（最高法院86年度台非字
  第122號判決意旨參照）。是以行為是否屬於本罪之強暴，判
  斷之關鍵在於施暴有無發生強制作用，使被害人感到心理上或
  生理上之強制，亦即行為若能具有強制成效者，自可認定為本
  罪之強暴。經查，被告在告訴人吉振祺駕駛之AGF-2586小客車
  旁，用力敲擊該車輛之車窗，並站立在該車輛前方，將背包丟
  在引擎蓋上方，雖非直接對告訴人吉振祺施以有形之強制力，
  然屬間接施之於物體，使告訴人吉振祺感到心理上之強制，進
  而影響伊繼續駕車前進之權利，該當刑法強制罪所稱「強暴」
  之要件。
⒊次按刑法第309條第1項公然侮辱罪，係指對人詈罵、嘲笑、侮
  蔑，其方法並無限制，不問以文字、言詞、態度、舉動，只須
  以公然方式為之，而足使他人在精神上、心理上有感受難堪或
  不快之虞，減損特定人之聲譽、人格及社會評價即屬之。所謂
  公然，祇須侮辱行為足使不特定人或多數人得以共見共聞，即
  行成立（司法院院字第2033號解釋參照）。而「侮辱」係以使
  人難堪為目的，直接以言語、文字、圖畫或動作，表示不屑、
  輕蔑或攻擊之意思，足以對於個人在社會上所保持之人格及地
  位，達貶損其評價之程度。再按刑法第309條第2項所謂強暴，
  乃指對於他人身體為物理力之行使，但並不以該物理力業已接
  觸該他人之身體為限，凡該物理力之行使，足以獲致貶損他人
  人格與社會評價，即屬之。查如事實欄所示之案發地點在臺
  北地檢署3樓走廊處，屬於不特定多數人所得出入之場所，被
  告在不特定多數人得以共見共聞之地點，徒手掌摑告訴人吉昱
  瑋之左臉頰，係直接對人之身體施以有形之外力，而此等舉動
  ，依社會通念，客觀上顯屬對人表示不屑、輕蔑之負面動作，
  足以使人難堪、貶損他人之人格及社會評價，該當於強暴侮辱
  罪之構成要件。
⒋是核被告就事實欄所為，係犯刑法第304條第1項強制罪；就事
  實欄所為，係犯刑法第309條第2項之強暴侮辱罪。又被告先
  後以多次敲擊車窗、將背包丟在車輛引擎蓋上方等強暴方式妨
  害告訴人吉振祺行使權利，各行為係於密接時、地實施，且分
  別侵害同一法益，行為間之獨立性極為薄弱，依一般社會健全
  觀念，在時間差距上難以強行分開，在刑法評價上，應分別視
  為數個舉動之接續施行，而為接續犯，論以一強制罪已足。
⒌被告所犯上開各罪，其犯意各別，行為互殊，應分論併罰。
㈡科刑部分：
⒈爰以行為人之責任為基礎，審酌被告僅因與告訴人吉振祺生有
  行車糾紛，即率爾以前述強暴手段妨害告訴人吉振祺繼續駕車
  前進之權利，對於他人意思決定自由缺乏尊重，又未能克制情
  緒，竟以強暴侮辱告訴人吉昱瑋，使之感到難堪，造成告訴人
  吉昱瑋之人格及社會地位之負面影響，所為實非可取。並兼衡
  被告之行為手段、所生損害、因與告訴人吉振祺有行車糾紛之
  犯罪動機，暨其於審理中坦承犯行，雖有和解意願，但因雙方
  均不願讓步，迄未與告訴人吉振祺、吉昱偉達成和解或獲得伊
  等諒解之犯後態度（見臺北地檢署109年度偵字第6061號卷第1
  0頁，本院卷第19頁），高中畢業之智識程度（見本院第23頁
  ），自稱案發時擔任鋼鐵公司之負責人，每月收入約新臺幣10
  萬至20萬元，無人須其扶養等語之家庭生活狀況（見本院第18
  3頁）等一切情狀，各量處如主文所示之刑，並諭知易科罰金
  之折算標準。
⒉本院綜合斟酌被告所犯如事實欄及所示之各罪之不法與罪責
  程度，暨上開各罪之犯罪態樣、手段及危害情況均不同、彼此
  間之時空關係、各別刑罰規範之目的、侵害法益之類型、所犯
  數罪反映之人格特性，並衡以刑罰對受刑人造成之痛苦程度，
  將隨刑度增加而生加乘效果，而非以等比方式增加，從應報、
  預防之刑罰目的、實現刑罰經濟的功能綜合判斷及數罪對法益
  侵害尚無特別加重之必要等總體情狀，爰定其應執行之刑如主
  文所示，併諭知易科罰金之折算標準。
㈢不予宣告沒收之說明：
⒈按供犯罪所用、犯罪預備之物或犯罪所生之物，屬於犯罪行為
  人者，得沒收之；又宣告前2條（即刑法第38條、第38條之1）
  之沒收或追徵，有過苛之虞、欠缺刑法上之重要性、犯罪所得
  價值低微，或為維持受宣告人生活條件之必要者，得不宣告或
  酌減之，刑法第38條第2項前段及第38條之2第2項分別定有明
  文。
⒉被告丟擲在AGF-2586小客車引擎蓋上方之背包，固為其為本案
  強制犯行時所使用，然為日常生活所用之物，縱使予以沒收，
  對於達成預防將來犯罪之效果亦為有限，欠缺刑法上之重要性
  ，應無予以沒收之必要，故均不予宣告沒收。
據上論斷，應依刑事訴訟法第284條之1、第299條第1項前段，刑
法第304條第1項、第309條第2項、第41條第1項前段、第51條第6
款，刑法施行法第1條之1第1項，判決如主文。
本案經檢察官黃思源提起公訴，檢察官王亞樵到庭執行職務。
中　　華　　民　　國　　110 　年　　9 　　月　　16　　日
                  刑事第六庭   法  官  洪翠芬 
上正本證明與原本無異。 
如不服本判決應於收受送達後20日內向本院提出上訴書狀，並應
敘述具體理由；其未敘述上訴理由者，應於上訴期間屆滿後20日
內向本院補提理由書（均須按他造當事人之人數附繕本）「切勿
逕送上級法院」。告訴人或被害人如對於本判決不服者，應具備
理由請求檢察官上訴，其上訴期間之計算係以檢察官收受判決正
本之日期為準。 因疫情而遲誤不變期間，得向法院聲請回復原
狀。
                               書記官  蘇瑩琪 
中　　華　　民　　國　　110 　年　　9 　　月　　17　　日
附錄本案論罪科刑法條全文：
中華民國刑法第304條
以強暴、脅迫使人行無義務之事或妨害人行使權利者，處3年以
下有期徒刑、拘役或9千元以下罰金。
前項之未遂犯罰之。
中華民國刑法第309條
公然侮辱人者，處拘役或9千元以下罰金。
以強暴犯前項之罪者，處1年以下有期徒刑、拘役或1萬5千元以
下罰金。

附件：（按：本院110年1月18日勘驗筆錄之整理，勘驗筆錄全文
      及畫面截圖，詳見本院卷第64頁至第74頁、第77頁至第12
      3頁）。
編號 檔案名稱/勘驗內容 一 ㈠檔案名稱：「00000000_111925」。 ㈡勘驗內容：（畫面左下角處顯示時間為「2019/12/16 11:19:25」，以下時間之記載以畫面顯示之時間為準） ⒈行車紀錄器時間 11:19:25 　告訴人所駕車輛於信安街停等紅燈，待綠燈後左轉嘉興街127巷，並行駛至基隆路口。 ⒉行車紀錄器時間 11:19:51 　畫面內有一車號000-0000之白色車輛即被告所乘車輛，顯示右轉燈號，暫停於嘉興街與基隆路口處，告訴人之車輛暫停於其後。 ⒊行車紀錄器時間 11:20:15 　告訴人對被告所乘之車輛鳴按2次喇叭。告訴人：啊你現在不轉，什麼時候轉啊？一直卡在這邊。被告所乘車輛緩慢移動。告訴人之配偶，下稱甲女。甲女：他想要轉到內線去啊。白癡。 ⒋行車紀錄器時間 11:20:24 　告訴人之車輛向右側移動。此時被告之車輛已向前行駛。告訴人：啊你趕快走啊，你才媽的可以轉內線啊。被告之車輛已右轉至基隆路之中間車道。告訴人之車輛亦右轉至基隆路之外側車道。告訴人：馬的逼咧，幹你娘啊。白癡喔。 ⒌行車紀錄器時間 11:20:43 　被告之車輛因紅燈而暫停於基隆路左轉光復南路之路口。告訴人之車輛則暫停於其右側。告訴人：在看什麼，他媽開車開成白癡，你娘咧。還在看。(台語)甲女：不要看人家啦。不要理他，爸爸。你開賓士你不要理他啦。 ⒍行車紀錄器時間 11:20:55 　電動車窗按鈕聲。隨後可聽見車窗下降的聲音。告訴人：嘴巴臭一點，我有行車紀錄器喔。(臺語)被告：怎樣？行車紀錄器你錄啊。叫警察來嘛，叫警察來啊。(臺語)告訴人：叫警察來，你不要嘴巴太臭喔，我跟你講。(臺語)被告：嘴你也很臭，你喇叭很吵欸。(臺語)電動車窗上升的聲音。 ⒎行車紀錄器時間 11:21:11 　被告：下來。(臺語)敲門聲。告訴人：你給我動我的...。(臺語)被告：出來啊。(臺語)電動車窗下降聲及敲打聲。告訴人：你動我的車試看看喔。(臺語)被告：動你的車是怎樣？(臺語)告訴人：你動我的車試看看喔。(臺語)被告：三小啦。(臺語)電動車窗上升聲。被告：叫警察來。(臺語) ⒏行車紀錄器時間 11:21:22 　甲女：我打電話、我打電話。被告從畫面左側走至畫面右側。被告：出來。(臺語)被告再走至畫面左側，並打開其包包拿出手機，隨後並把包包丟至告訴人之車前蓋上。被告：怎樣？(臺語)被告取走其包包並從畫面左側離開，隨即出現敲打聲。 ⒐行車紀錄器時間 11:21:36 　敲打聲與電動車窗下降聲。告訴人：你再給我動看看喔。你不要開玩笑喔。你不要太臭屁喔。(臺語)被告：你爸我...。（內容無法辨識）(臺語)電動車窗上升聲。 ⒑行車紀錄器時間 11:21:44 　甲女：喂，先生，我要報警。我在基隆路跟、基隆路二段跟光復南路口這邊有人、有人弄我們的車子。然後我們現在擋在路中間。對、對、對、對。告訴人：光復南路跟基隆路。甲女：基隆路二段跟光復南路口這邊。不是車禍，糾紛。然後那個人一直在我們的車子上面，然後還敲我們的車。好，謝謝。被告：講話啦。欸。(臺語)甲女：我已經打電話報警了。告訴人：不要走，我打電話報警了。不要走、不要走。呵呵。被告：一百...。告訴人：不要走，不用走，不用走，不要，我已經叫警察，我已經叫警察了。持續出現敲打聲。被告：對，那個一百。 二 ㈠檔案名稱：「3F第24偵查庭門_00000000000000」。 ㈡勘驗內容：（畫面左下角處顯示時間為「2020/02/04 15:30:45」，以下時間之記載以畫面顯示之時間為準） ⒈監視器時間 15:30:45 　丁男與友人於偵查庭外等候。 ⒉監視器時間 15:31:26 　被告走出偵查庭經過丁男身旁時，旋即轉身。 ⒊監視器時間 15:31:29 　丁男準備走進偵查庭時，被告從其身後伸出右手抓住丁男的黑色外衣。 ⒋監視器時間 15:31:30 　丁男轉頭望向被告。 ⒌監視器時間 15:31:31 　被告伸出右手拍打丁男之左臉頰，丁男隨即往前靠向被告。雙方友人立即勸阻丁男與被告。 ⒍監視器時間 15:31:32 　畫面左下角處一名法警看見眾人爭執時，立即上前勸阻。